【裁判字號】    96,上更(二),400
【裁判日期】    970306
【裁判案由】    誣告
【裁判全文】
臺灣高等法院高雄分院刑事判決     96年度上更(二)字第400號
上  訴  人
即  被  告  甲○○
選任辯護人  江雍正律師
            李汶哲律師
            蘇勝嘉律師
上列被告因誣告案件，不服臺灣高雄地方法院92年度訴字第174
號中華民國92年8 月16日第一審判決（起訴案號：臺灣高雄地方
法院檢察署91年度偵字第26225 號），提起上訴，判決後，經最
高法院發回更審，本院判決如下：
    主  文
原判決撤銷。
甲○○共同意圖使他人受刑事處分，向該管公務員誣告，處有期
徒刑壹年，減為有期徒刑陸月。
    事  實
一、甲○○係高雄市小港區山明社區發展協會（下稱：山明協會
    ）第三屆理事長，乙○○、丙○○則分係該協會第一屆理事
    長、常務監事。甲○○明知乙○○、丙○○並無侵占山明協
    會向台電公司取得之補助款新台幣（下同）2 百萬元，向高
    雄市政府社會局取得之補助款40萬元及其利息之行為，竟與
    陳權成（未經起訴）共同意圖使乙○○、丙○○受刑事處分
    之犯意聯絡，於山明協會90年間召開第三屆理事會及會員大
    會中，由陳權成提案: 「本會財產收支清冊87年8 月18日之
    前不見，造成理事長業務及財務交接因難，提請審議」，案
    經會員表決通過如涉及財務不法，除依法追討外，並函請檢
    調機關追究刑責，即於91年2 月25日由甲○○以山明協會理
    事長身分以山明社字第51號函謂：「... 二、依據本存款銀
    行『高雄市銀行小港分行』存款對帳單於81年5 月16日存入
    『2 百萬元正』結果事隔10天存款即被提領『2 百萬元正』
    不知去向，一直到85年6 月27日『2 百萬元』才出現存入『
    小港分行』定期存單字號0000000 號，共有5 年的時間此筆
    款項遭挪用侵占。三、依據協會簡介顯示本會81年7 月申請
    核准設立，第一屆理監事名單理事長乙○○、常務監事丙○○（擔任2 屆共8 年）。四、據了解『社區發展協會』創立
    有『台電公司』補助款『二百萬元』、『社會局』補助『五
    十萬元』共『二百五十萬元』，依規定定存於『高雄市銀行
    小港分行』僅能動支利息部分，本金『二百五十萬元』不得
    挪用。五、「本金『二百五十萬元』均未生息，也不知款項
    去處，經『會員』、『理事會』舉發事證明確，移請鈞院、
    局詳加調查，如有涉及不法，應依法追訴並追繳歸還本會利
    息損失，以儆效尤」等語，向臺灣高雄地方法院檢察署檢察
    官誣告乙○○、丙○○涉犯侵占該二筆款項罪，致有偵查犯
    罪職權之檢察官以91年度發查字第1421號展開偵查，並發交
    高雄市政府警察局小港分局調查，而於91年4 月11日在高雄
    市政府警察局小港分局刑事組訊問時，甲○○仍以「小港區
    山明社區發展協會成立時台灣電力公司有補助本協會金額2
    百萬及高雄市政府社會局補助40萬元、另由會員湊款10萬元
    ，於81年5 月16日以山明社區名義依照高雄市社會局規定存
    入高雄銀行小港分行000000000000帳戶內，定期存單號
    0000000 號，而該筆2 百萬元於同年5 月26日遭領出，另於
    83年8 月24日存入40萬元，但隔2 日即8 月26日遭人領出，
    在84年12月27日及85年6 月27日分別又存入50萬元及2 百萬
    元，其中領出至存入中間約5 年期間所生利息不知去向。」
    、「本協會款項領出、存入均須理事長乙○○、常務監事丙○○核章同意才可領出。」、「我要對乙○○、丙○○提出
    侵占告訴」等語指述乙○○、丙○○侵占犯行，嗣經該署檢
    察官偵查終結以91年度偵字第26226 號對乙○○、丙○○予
    以不起訴處分。
二、案經乙○○、丙○○訴由臺灣高雄地方法院檢察署檢察官偵
    查起訴。
    理  由
甲、程序事項:
一、證人陳權成於警詢中所為陳述，已經檢察官、被告及其辯護
    人同意作為證據，本院審酌其在警詢中所為陳述係出於自由
    意思，並依銀行對帳單而為陳述而為適當，自得為證據。
乙、實體事項:
一、訊據上訴人即被告甲○○否認有何誣告犯行，辯稱：伊是山
    明協會第三屆理事長，伊接任理事長後，總幹事陳權成表示
    其為查帳而向高雄銀行小港分行調取存款資料，發現山明協
    會有部分款項分別為新台幣2 百萬元於81年5 月26日被提領
    ；40萬元於83年8 月26日被提領，均去向不明，所以向會員
    大會提案請求決議如何解決，經會員大會決議應移送偵辦，
    陳權成就撰寫「移送書」，並以山明協會名義寄給台灣高雄
    地方法院檢察署，並非伊個人提起前揭告發案，伊未誣告乙○○、丙○○等語。
二、經查：
  (一)山明協會向台電公司取得之補助款2 百萬元，確實於81年5
    月16日存入高雄銀行小港分行，雖於同年5 月26日提出，惟
    係同日改為以定期存款儲存；另向高雄市政府社會局取得之
    補助款40萬元，則於81年8 月24日存入同上銀行，嗣雖於同
    年月26日提領出，惟亦於同日改為以定期存款儲存，此有高
    雄銀行小港分行存款對帳單及高雄銀行小港分行91年7 月17
    日高銀港存字第911116號函附之活期存款取款條、定期存款
    存入憑條影本附卷可稽（警卷第10頁）。另於告訴人乙○○
    擔任該協會理事長期間（任期自81年12月6 日起至85年9 月
    30日止），該二筆款項（其中50萬元部分，係向高雄市政府
    社會局取得之補助款40萬元加上山明協會成立時之自籌金額
    10萬元而為共50萬元），除有轉換定期存款單情形外，均未
    見有遭挪用情形，且其定期利息亦按期給付，有高雄銀行存
    款對帳單及存單存款交易明細可參（發查3085號卷第5 至17
    頁）；證人陳權成於警詢中亦證稱：由乙○○移交該250 萬
    元給莊文波（按為接任乙○○而任理事長）、莊文波移交給
    陳義雄，陳義雄再移交給甲○○，目前該250 萬元均在銀行
    生息中等語（警卷第5 頁反面），足徵上開款項並未遭人挪
    用或侵占。
  (二)告訴人乙○○、丙○○係於81年12月6 日上任，分別擔任山
    明協會理事長、常務監事，並於81年12月9 日由籌備會主任
    委員林勝雄辦理移交，此有證人陳權成提出山明協會第一屆
    理事長移交清冊目錄可稽（警卷第7-9 頁），再依該協會81
    年12月9 日第一屆理事長移交清冊目錄及所附移交清冊之記
    載，該次移交當時，上開經費來源為「台電基金」2 百萬元
    及「社會局生產建設基金」40萬元，均已以「定期存款」方
    式，存於高雄銀行小港分行（警卷第8-9 頁、發查3085號卷
    第10 -17頁）。是該移交清冊上既已明白記載有該二筆存款
    係以定期方式儲存，並清楚載其在款行號、金額、到期日及
    經費來源等事項，足認告訴人乙○○、丙○○於接任時，確
    有收到該二筆定期存款，並無所謂山明協會山明社字第51號
    函所謂之「... 於81年5 月16日存入『二百萬元正』，結果
    事隔十天存款即被提領『二百萬元正』不知去向？」之情事
    存在。
  (三)證人山明協會總幹事陳權成於原審審理時固證述：「（問：
    當初向銀行調閱資料，銀行如何告知？）我要跟他們調350
    萬元進出的所有紀錄，他說要司法單位才能調。」等語（原
    審卷第31-32 頁），惟依告訴人乙○○、丙○○所提附於警
    卷之高雄銀行小港分行81年1 月1 日起至85年12月31日止之
    存單存款交易明細（91年發查卷第3085號卷第10-17 頁），
    可明顯看出定期存單解約、轉存等過程，而上開存單存款交
    易明細，係告訴人乙○○、丙○○個人向上開銀行所申請，
    此已據乙○○於本院審理中證述明確（本院上更(二)卷65頁）
    ；故乙○○、丙○○所提之上開資料，既無須司法機關調取
    ，則證人陳權成前揭證言所謂銀行說要司法機關調取云云，
    顯有疑問。且山明協會係於79年12月24日在高雄銀行小港分
    行開立帳戶，而上開存款帳戶既屬山明協會所有，則該協會
    之有權代表人即現任理事長甲○○依法可向該分行查詢該協
    會所有存款帳戶往來明細，有該分行97年1 月18日函可參（
    本院上更(二)卷第34頁），顯見其所述不足採信。
  (四)依山明協會山明社字第51號函其主旨己敘明：檢送本會存款
    遭不當挪用移送檢調機關偵辦案」，其說明四、五亦載明；
    「據了解『社區發展協會』創立有『台電公司』補助款『二
    百萬元』、『社會局』補助『五十萬元』共『二百五十萬元
    』，依規定定存於『高雄市銀行小港分行』僅能動支利息部
    分，本金『二百五十萬元』不得挪用」、「本金『二百五十
    萬元』均未生息，也不知款項去處，經『會員』、『理事會
    』舉發事證明確，移請鈞院、局詳加調局，如有涉及不法，
    應依法追訴並追繳歸還本會利息損失，以儆效尤，請致臺灣
    高雄地方法院檢察署」，此有該函可參（本院上更(二)卷），
    足見其即係就前開二筆款有遭不當挪用之事實，而向臺灣高
    雄地方法院檢察署檢察官提出告訴，應可認定。
  (五)被告雖為前開辯解，而依山明協會山明社字第51號函說明一
    ，固載為：「... 於81年5 月16日存入『二百萬元正』，結
    果事隔十天（按即81年5 月26日）存款即被提領『二百萬元
    正』不知去向？一直到85年6 月27日『二百萬元正』才出現
    存入『小港分行』定期存單，並有5 年的時間此筆款項遭挪
    用侵占」，且告訴人乙○○、丙○○係於該函所指之81年5
    月26日以後之81年12月6 日始擔任山明協會理事長、常務監
    事，似非直指告訴人乙○○、丙○○涉有侵占嫌疑。惟：
  1.按依山明協會第一屆移交清冊，及證人陳權成於警詢中所述
    ，可知山明協會之歷任理事長有林勝雄（係山明協會籌備會
    主任委員）、乙○○、莊文波、陳義雄及被告等人，惟因其
    中乙○○之任期係自81年12月6 日起至85年9 月30日止，此
    業經其陳明在卷（發查3085號卷第2 頁、本院上更(二)卷第68
    頁），則依山明協會山明社字第51號函說明一所述之81年5
    月26日至85年5 月27日止之5 年時間，其可能涉案之理事長
    只有林勝雄及乙○○二人而已，並未及於乙○○以後之理事
    長。而該告訴函內，並未提及林勝雄之人，反於說明三內載
    明「依據協會簡介，顯示本會於81年7 月申核准設立，第一
    屆理監事名單理事長乙○○、常務監事丙○○」，如果該告
    訴函之告訴對象並非告訴人乙○○、丙○○，何以不將林勝
    雄列名在內，而僅列告訴人乙○○、丙○○？且所列之犯罪
    時間，主要亦為告訴人乙○○、丙○○之任期內之事。
  2.又被告於89年7 月份即擔任山明協會理事長，而本件則係於
    90年間經召開社員大會後而提出告訴之事實，為被告所陳明
    （本院上更(二)卷第84頁），並有山明協會第三屆第三次會員
    大會手冊可參（外放）。而其提出告訴後之91年5 、6 月間
    ，適值里長選舉期間，當時山明里之第六屆里長候選人係乙○○及楊惠林，丙○○並任乙○○之選舉幹部，被告則為楊
    惠林之主任委員，業經證人乙○○及丙○○證述在卷（本院
    上更(二)第66頁以下），並有選舉文宣可參（警卷第19頁）；
    足見告訴人乙○○及丙○○與被告乃分屬不同陣營，處於選
    舉上對立之地位，復參酌其等於提出告訴函，將非擔任理事
    長職務之丙○○亦一併列名，益徵該告訴函有其特定目的，
    且係針對告訴人乙○○、丙○○而為。
  3.前開告訴函雖係該協會依據該會年度會員大會決議而以山明
    協會名義提出告訴，惟被告甲○○既為山明協會第三屆之理
    事長，該告訴函又係以「理事長甲○○」名義發出，則在該
    檢舉函發出之前，當然須先獲被告甲○○之同意，始得用印
    。況被告甲○○於檢察官偵訊時，亦自承當初警詢時，因為
    訴狀已提出，所以才說要告他們等語。（90年他字第4201號
    卷第7 頁）。可見被告甲○○對於提出本件告訴案，自始即
    知情並親自介入，否則，其於警詢時即可表示沒有要告乙○○、丙○○之意思。故被告於警訊時所陳要對林、梁二人提
    出告訴等語，絕非屬出於公務員之推問而被動順口回答而已
    ，其應有提出告訴之積極意願與舉動甚明。
  4.證人陳權成雖稱係因銀行所提供資料不全致有誤會，惟該行
    既因陳權成索取而出具該協會之「存款對帳單」，則絕無出
    具資料不全之存款對帳單給陳權成之理。何況依證人陳權成
    於原審所證：我第一次係90年間，調取到81年至83年間的資
    料，並於91年間再調到84年的資料等語（原審卷第31頁），
    則其既能調取到81年至83年間的資料，則參酌告訴人前開所
    提出交易明細，均已詳細記載該二筆款項於該段期間之所有
    明細，證人陳權成豈有發生誤會之理？復參酌卷附之存單存
    款客戶資料全部查詢單，其資料時間係自84年12月27日起至
    90年8 月21日止，而存款對帳單之資料日期則從81年5 月6
    日起至81年8 月26日止（警卷第10頁），兩者之間之往來明
    細則未提出，足見陳權成提出之資料係故意遺漏；而被告亦
    稱在提出告訴前未向告訴人乙○○或丙○○查證，顯見被告
    亦係利用資料不全之存款對帳單於山明協會的會員大會時，
    由陳權成提案而表決通過而對告訴人提出侵占公款之告訴，
    兩相對照，資料不全之存款對帳單之出現以及被告之提出告
    訴，顯均非巧合，應係出於被告與陳權成之事前謀議。且在
    山明協會對於告訴人乙○○及丙○○提出告訴案中，乙○○
    、陳權成及被告均曾於高雄市政府警察局小港分局調查時到
    場，乙○○應無不說明清楚之理，而被告不理會乙○○之說
    法與解釋，仍執意告訴，豈能認係誤會？其與陳權成2 人應
    有誣告之犯行甚明，所辯顯不足採，其犯行可以認定。
  5.又本院前審依據92年5 月28日陳權成於原審證述曾於90年4
    月、9 月向高雄銀行小港分行調取山明協會之帳戶對帳單等
    語，而函查上開銀行，據該銀行告知: 該銀行並無陳權成於
    90年4 月、9 月向該銀行分行調取高雄市山明協會帳戶對帳
    單之資料（本院上更(一)卷第65頁），其所謂「無相關申請資
    料」等語，究竟是該銀行未保存資料，或保存之資料已經銷
    毀，或陳權成未曾前來調取？此並無法從該銀行之函文得到
    確認，本院雖無法由該函文而推論陳權成絕對沒有去向銀行
    調取對帳資料之結論，但因於上述事實之認定，不生影響，
    爰不再予調查。
  (六)綜上所述，被告所辯係卸責之詞，本件事證明確，被告犯行
    可以認定。
三、論罪科刑與撤銷改判:
  (一)核被告意圖使他人受刑事處分，向該管公務員誣告之行為，
    係犯刑法第169 條第1 項誣告罪，被告於警詢及偵查中接續
    提出誣告，係侵害同一之法益，各行為間依一般社會健全觀
    念，在時間差距上，難以強行分開，應屬接續犯，僅論一罪
    ；又誣告罪為妨害國家審判權之罪，故就其性質而論，直接
    受害者係國家，即國家之審判事務，每因誣告而為不當之進
    行，至個人受害，乃國家進行不當審判事務所發生之結果，
    與誣告行為不生直接之關係，故被告雖以1 訴狀誣告2 人，
    仍僅能成立一誣告罪（最高法院19年上字第381 號判例意旨
    參照）。被告與陳權成間就本件犯行有犯意之聯絡及行為之
    分擔，皆為共同正犯。被告行為後，刑法部分條文已於94年
    2 月2 日經總統公布修正，並自95年7 月1 日起施行；其中
    修正前刑法第28條規定：「二人以上共同實施犯罪之行為者
    ，皆為正犯」，而修正後該條則將「實施」修正為「實行」
    ，以排除陰謀共同正犯及預備共同正犯，足見修正後要件較
    為嚴格，而對被告有利，是本件自應適用修正後之刑法第28
    條規定。
  (二)原審據以論罪科刑，雖非無見。然查原審疏未認定被告與陳
    權成有共同正犯關係，其事實認定即有錯誤，又認為被告以
    1 行為誣告乙○○、丙○○2 人，為想像競合犯，忽略誣告
    罪之性質直接受害者係國家，而非個人，其亦有法律適用之
    違誤。另未及適用中華民國96年罪犯減刑條例予以減刑，均
    有未洽。被告上訴意旨仍執前詞，否認犯罪，固無足取，惟
    原判決既有上揭可議之處，自屬無可維持，爰由本院加以撤
    銷改判。並審酌被告為求一己之私，利用山明協會會員開會
    而通過提出訴追案，誣指他人犯罪，致使刑事偵查機關浪費
    無益資源，進行調查其所誣指之犯罪情節，對國家司法權之
    行使，易致生錯誤之結果，惡性非輕，犯後迄今均不知悔悟
    ，本不宜輕縱，惟念其在本案之前，並無前科，有臺灣高等
    法院被告前案紀錄表、臺灣高雄地方法院檢察署刑案資料查
    註紀錄表附卷可稽，及其他一切情狀，量處如主文第2 項所
    示之刑，以示懲儆。又被告之犯罪時間在96年4 月24日以前
    ，所犯為中華民國96年罪犯減刑條例第3 條以外之罪，爰依
    前開條例第2 條第1 項第3 款、第7 條規定，減輕其宣告刑
    。
四、告訴人雖稱被告利用資料不全之存款記錄製作不實文宣打擊
    告訴人，並向里民散發文宣，損害其形象，企圖使其無法當
    選第6 屆山明里里長，有違反公職人員選舉罷免法第92條之
    規定等語，然查，公職人員選舉罷免法第92條之成立，須意
    圖使候選人當選或不當選，而以文字、圖畫、錄音、錄影、
    演講或他法，散布於眾，而指摘或傳述不實之事，始足以當
    之，所謂「散布不實」，應以散布虛構具體事實為構成要件
    。經查，被告坦承擔任楊惠林競選里長時之主任委員，其所
    支持之楊惠林之競選文宣內容亦有檢附檢察官通知告訴人甲○○有關其告訴乙○○、丙○○之侵占案件已轉請小港分局
    調查之公函之事實（警卷第18-19 頁），但山明協會會員大
    會開會時經陳權成提出山明協會存於高雄銀行小港分行之財
    物有短缺，且會員大會通過要對相關人員提出訴追，已如前
    述，則負有管理該財物之人即曾經擔任理事長及常務監事職
    位之人，即有遭提出訴追之危險，此應為山明協會所有會員
    已經知悉之事項，而被告甲○○雖為第6 屆里長選舉山明里
    里長候選人林惠林之主任委員，而乙○○當時亦為該里之另
    一位里長候選人，然因上開公文係說明檢察官正在追查該侵
    占案，此並非不實事項，縱然公文內容提及被告有對乙○○
    、丙○○提出告訴之情形，但因基於上開會員大會之決議，
    則曾經擔任理事長、常務監事之告訴人本即有可能會被提出
    告訴，故如果對告訴人乙○○等人之人格形象產生不好之觀
    感，則在會員大會決議當時，應即已造成，楊惠林製作之選
    舉文宣中雖有夾帶檢察官給予甲○○之公函，並將此調查案
    件之訊息透露出去，容有疏虞之處，惟難認係傳播不實之事
    ，告訴人認為被告違反公職人員選舉罷免法之規定等語，應
    有誤會，此部份亦未據檢察官起訴，本院予以說明。
五、陳權成涉誣告部分，應另由檢察官偵查，併予敘明。
據上論結，應依刑事訴訟法第369 條第1 項前段、第364 條、第
299 條第1 項前段，刑法第2 條第1 項、第28條、第169 條第1
項，中華民國96年罪犯減刑條例第2 條第1 項第3 款、第7 條，
判決如主文。
本案經檢察官陳建年到庭執行職務。
中    華    民    國    97    年    3     月    6     日
                  刑事第三庭    審判長法  官   周賢銳
                                      法  官   黃憲文
                                      法  官   黃仁松
以上正本證明與原本無異。
如不服本判決應於收受本判決後10日內向本院提出上訴書狀，其
未敘述上訴理由者，並得於提起上訴後10日內向本院補提理由書
狀（均須按他造當事人之人數附繕本）「切勿逕送上級法院」。
中    華    民    國    97    年    3     月    6     日
                                      書記官   馬蕙梅
附錄本件判決論罪科刑法條：
中華民國刑法第169條第1項
意圖他人受刑事或懲戒處分，向該管公務員誣告者，處7 年以下
有期徒刑。


司法院資訊處製作；財團法人民間司法改革基金會備份。
